【裁判字號】    97,易,1953
【裁判日期】    980223
【裁判案由】    詐欺
【裁判全文】
臺灣臺北地方法院刑事判決              97年度易字第1953號
公  訴  人  臺灣臺北地方法院檢察署檢察官
被      告  甲○○
上列被告因詐欺案件，經檢察官提起公訴（97年度偵續字第55號）
，本院判決如下：
    主  文
甲○○意圖為自己不法之所有，以詐術使人將本人之物交付，處
有期徒刑壹年捌月。
    事  實
一、緣甲○○因經營臺北市○○○路○段四十四號一樓之金玉田
    金銀珠寶有限公司（登記負責人為甲○○之妻李玉芬，以下
    稱金玉田公司），自民國九十六年一月間，在香港舉辦之珠
    寶展覽會中，開始與外商OLYMPIC DIAMOND CORP.（以下稱
    奧林匹克公司）負責亞洲市場之業務人員丙○○直接接觸，
    並向該公司購買鑽石，而有三次交易記錄存在。詎於同年三
    月間，甲○○竟利用奧林匹克公司基於前述交易記錄所產生
    之信任，意圖為自己不法之所有，虛捏事實，向奧林匹克公
    司業務丙○○誆稱其有客戶擬購買一對三克拉鑽石耳環及一
    只五克拉鑽石戒指，並指定需為Ｆ級顏色及VS1、VS2級淨度
    之鑽石云云，要求奧林匹克公司先提供實品予其客戶確認，
    使奧林匹克公司誤信有此交易機會存在，且縱未成交，亦可
    取回鑽石，因而陷於錯誤同意提供調借，遂委由該公司負責
    人之友人帶同三克拉及五克拉鑽石各一顆，於同年三月十二
    日前往上址之金玉田公司交予甲○○，並接續於翌（十三）
    日以快遞方式，自美國紐約寄送三克拉鑽石一顆予甲○○收
    受得手。嗣因甲○○收受鑽石後，先以鑽石顏色等級不符，
    客戶無意購買為由，向丙○○表示將退還鑽石予奧林匹克公
    司；復於九十六年三月十九日以電話向丙○○推稱前開鑽石
    在其送往香港奧林匹克公司途中遭竊，全數遺失云云，且未
    為任何付款、賠償事宜，至此奧林匹克公司始知受騙。
二、案經奧林匹克公司訴由臺北市政府警察局中山分局報請臺灣
    臺北地方法院檢察署檢察官偵查起訴。
    理  由
一、訊據被告甲○○固供承與告訴人OLYMPIC DIAMOND CORP.（
    以下稱奧林匹克公司）自九十七年一月開始，經由與奧林匹
    克公司業務人員丙○○之接洽，有過三次買受鑽石之成交記
    錄，並於同年三月間以客戶有意購買，須先觀看實物確認為
    由，在九十七年三月十二日及同年月十三日，接續收取奧林
    匹克公司調借之三克拉鑽石二顆及五克拉鑽石一顆，迄未歸
    還之事實；惟矢口否認有何詐欺犯行，辯稱原先確有調取鑽
    石供客戶觀看確認之意，惟因奧林匹克公司交付之鑽石顏色
    等級不符，而未成交，嗣於攜帶鑽石前往香港奧林匹克公司
    返還途中，復不慎遭竊，致迄今無法返還云云。
二、經查，被告於前開時、地與奧林匹克公司進行鑽石交易，並
    以調借觀看為由，接續於九十七年三月十二日及同年月十三
    日，收取奧林匹克公司總報價逾美金二十八萬元之三克拉鑽
    石二顆及五克拉鑽石一顆，迄未歸還之事實，業據證人即奧
    林匹克公司負責與被告接洽之業務人員丙○○證述在卷（見
    本院九十八年一月十二日審判筆錄），並與被告供承之交易
    及收取鑽石未還等情節相符，自堪認定。
三、被告雖辯稱當時確有客戶指定要看三克拉及五克拉之鑽石云
    云。然核：
    (一)被告就其所辯有意購買鑽石之客戶姓名，先於偵訊時指稱
      ：「…我客戶是乙○○」、「周（永昌）算是專門拿工廠
      的鑽石去銀樓賣…他跟我說客戶要三克拉鑽石二顆做耳環
      、五克拉的一顆做戒指…我跟周（永昌）說有三克拉及五
      克拉Ｆ級的，周（永昌）說叫我拿來看看，我才去借來看
      」（見九十七年度偵續字第五五號卷第三十、三十一頁）
      ；復於本院準備程序中改稱：「當時已經有客人乙○○，
      還有一位『陳小姐』及一位經常來看鑽石的過路客，指定
      要看三、五克拉的鑽石，而且乙○○確實已經看過本件鑽
      石，並且和我討論鑽石的級數應該不夠，所以我決定把鑽
      石送去中國寶石鑑定公司鑑定…」（見本院卷第十二頁背
      面），前後所述不一，已非無疑。
    (二)詰之證人乙○○則否認有向被告購買鑽石之意，證稱：「
      我們相對於被告而言，是屬於賣方，並沒有向他購買過（
      鑽石）」（見本院卷第七一頁）、「（問：是否知悉被告
      於九十六年一、二月間向奧林匹克公司調取鑽石之事？）
      不知道，我並沒有聽過這家公司。但被告有在九十六年間
      拜託我幫他作證，要我證明說我有幫他拿鑽石去中國寶石
      鑑定…」 (見本院卷第七一頁背面）、「（問：被告有無
      告知請你作證的原因？）被告說是因為級數不一樣的關係
      ，我告訴被告，級數不同又不是由我鑑定，為何要我作證
      。被告後來還是一直找我作證，但我都拒絕，最後被告才
      告訴我說鑽石不見了。」等語（見本院卷第七二頁），更
      與被告所辯前情相違。
    (三)就鑽石送交中國寶石顧問有限公司（設臺北市○○路六號
      八樓八０八室，以下稱中國寶石公司）鑑定等級一節，被
      告亦先於偵查中供稱：「…我就聯絡客人來，客人想買這
      二顆三克拉的鑽石，客人就拿一顆三．０二克拉的鑽石到
      衡陽路的中國寶石公司去鑑定，鑑定出來變成少一級的Ｇ
      級，客戶就不買了…」（見九十六年度偵字第一三二二三
      號偵查卷第五、六頁）；再於本院準備程序中改稱：「乙○○確實已經看過本件鑽石，並且和我討論鑽石的級數應
      該不夠，所以我決定把鑽石送去中國寶石公司鑑定…」（
      見本院卷第十二頁背面）；迄本院審理時又稱：「我看見
      鑽石後，我發現顏色不符，所以請乙○○幫我拿去鑑定，
      時間是在我收到鑽石的隔天…」、「（問：從取得本件，
      到你所述遺失期間，是否有將鑽石交付給客戶看過？）沒
      有」（見本院卷第七二頁背面、第七三頁），前後相違，
      並與證人乙○○指證之情形不符。
    按奧林匹克公司就本件前述三顆鑽石之報價總額逾美金二十
    八萬元，此據證人丙○○證述在卷（見本院卷第四七頁背面
    ）；且奧林匹克公司在被告以失竊為由，未將鑽石返還亦未
    給付價金或賠償價額之後，即在九十六年四月十日對被告提
    出詐欺等告訴，被告因此亦於同年五月二十二日接受警詢，
    並多次出庭應訊，此有各該告訴狀及筆錄之記載在卷可考。
    衡諸常情，被告就此衍生鉅額賠償爭議及訴訟糾紛之交易起
    始及鑽石交付情形，均當記憶深刻，倘有被告所辯依客戶指
    示，調取提供觀看購買甚而決定另送鑑定以確認等級之實，
    當可具體敘明經過，殆無前開供述矛盾之可能。因認被告辯
    稱為供客戶觀看，而向奧林匹克公司調取鑽石，並因等級不
    符取消交易云云，顯與上開事證有違，不足採信。
四、被告雖於九十六年三月十九日往返香港，有中華民國臺灣地
    區入出境許可證、出境登記表及入國證明書等件在卷可稽為
    證（見九十六年偵字第一三二二二號卷第三五至三七頁）。
    然查：
    (一)被告前往香港之前，並未將抵達香港之日期告知與奧林匹
      克公司間之聯絡人丙○○，故香港奧林匹克公司亦無從得
      知被告當日將送回鑽石之事，此經證人丙○○結證在卷（
      見本院卷第四九頁），是以被告此一逕赴香港歸還之舉，
      已與一般越洋處理事務時，多先聯絡確認，以免徒勞往返
      ，耗費時間與金錢之常情有違。而依證人丙○○原建議被
      告之返還方式，為委託運送業者遞送，此一送達模式，亦
      為奧林匹克公司於九十六年三月十三日自美國紐約送交鑽
      石予被告之方式，業據丙○○陳明在卷（見本院九十八年
      一月十二日審判筆錄），並為被告所事認，從而被告究竟
      有無親自送還之必要，亦非無疑。此外，對照被告辯稱其
      因擔心寄送風險，故堅持親赴香港處理之謹慎態度；與其
      未經聯絡確認，貿然前往香港之處理方式，二者心態更屬
      迥異，實難信為真實。
    (二)被告與證人丙○○聯絡表示無意以寄送方式歸還時，係表
      示要與朋友前往大陸補貨，可順道經過香港返還鑽石云云
      （見本院卷第四十七頁背面）；然則實際為隻身專程前往
      香港，且當日來回，並無其他「補貨」行程，其所為說詞
      與實際情形間，顯有重大差異存在。被告就此雖辯稱：「
      因為我想以後還要跟奧林匹克公司做生意，所以我想要藉
      此機會與他們主管確認，以後不要再有寄來的鑽石，經過
      臺灣鑑定後發現成色不符的情形，也因此我才會『編理由
      』去跟證人這樣說」云云（見本院卷第四九頁背面）。惟
      被告與奧林匹克公司間僅有三次成功之交易記錄，且交易
      標的不大，往來期間亦未滿三月，業據證人丙○○證述在
      卷（見本院九十八年一月十二日筆錄），並與被告所辯情
      節相符；顯見被告與奧林匹克公司間並無長久之交易習慣
      ，故以被告之買方立場而言，難認有何深厚之信賴基礎存
      在。而被告所主張鑽石顏色等級不符之退貨原因，因不同
      等級之價差甚大，極可能導致被告或其買方產生鉅額損失
      ，此乃涉及交易信用之重大瑕疵，衡情被告更無考量為繼
      續與奧林匹克公司交易，甚至不經由原聯絡人丙○○，自
      行遠赴香港，與非直接出貨單位之香港奧林匹克公司不詳
      人員確認日後出貨情形之可能；況其縱有前開考量，亦無
      瞞騙證人丙○○親赴香港原因之必要。遑論被告既未告知
      證人丙○○其抵達香港之正確時間，亦未與奧林匹克公司
      其他人員約定接洽方式及對象，其冒然隻身前往香港奧林
      匹克公司，又如何確保在主張顏色等級不符之情形下，得
      以順利返還鑽石，並與該公司主管確認後續之交易情形？
      何況本件若有被告所辯經客戶指定交易之實，縱認奧林匹
      克公司所提供之鑽石顏色等級不符，被告亦當儘速尋找其
      他來源，以促成交易獲利，又豈有捨此不為，反而執著於
      連繫處理本件退貨，甚至不惜耗費機票支出，專程親赴香
      港之理？因認被告所辯前往香港歸還鑽石云云，亦與常情
      有違。上開出入境記錄，僅足為被告往返二地之證明，尚
      難遽為被告基於歸還鑽石目的而前往香港之認定。
    (三)被告在香港停留期間，雖因報案而取得香港警務處海傍警
      署之財物遺失便簽，然迄九十七年八月十九日該署回函時
      ，均未尋獲遺失物品或有相關嫌犯之逮捕記錄，有行政院
      大陸委員會香港事務局九十七年八月二十九日書函一件可
      憑（見本院卷第二三、二四頁）；且該便簽乃依被告所述
      遺失情形所為之記錄，核屬被告之單方陳述，此外，並無
      其他被告攜帶鑽石前往香港之資料可供佐證，是其僅能證
      明被告在香港報案之實，而不足為失竊鑽石之證明。被告
      所辯其於親自攜帶鑽石前往香港返還途中遭竊云云，亦難
      採信。
五、綜上所述，被告以不實之交易事由，誆稱客戶有意觀看鑽石
    ，而使奧林匹克公司誤信有此交易機會，縱未成交亦可取回
    鑽石，因而交付鑽石在先；復於調取鑽石得手後，旋即推稱
    等級不符，有意歸還，再以返還途中遭竊為由，迄未歸還鑽
    石，亦未支付價金或賠償價額在後，足認被告自始即無買受
    或歸還鑽石之真意，其具有不法所有之意圖甚明。本件事證
    明確，被告犯行洵堪認定。
六、核被告所為，係犯刑法第三百三十九條第一項之詐欺取財罪
    。爰審酌被告自承其從事珠寶工作逾二十年，竟仍不知愛惜
    商譽、善用經驗，反利用與奧林匹克公司間之交易記錄及慣
    例，誆稱調取鑽石予客戶觀看確認，未支付任何訂金，即詐
    得本件總價額逾美金二十八萬元之鑽石三顆，其所獲得之財
    物價值甚鉅，且對交易安全與奧林匹克公司財物損失之危害
    程度非輕，復於犯後故弄玄虛，飾詞卸責，態度難謂良好，
    嗣雖表示有意與奧林匹克公司和解，並賠償其損失，然僅同
    意賠償美金十二萬元，並先支付其中新臺幣五十萬元，餘款
    則分期按月給付新臺幣二萬元（見本院卷第三五頁背面），
    ，致未為奧林匹克公司所接受，而迄未返還、賠償其損失等
    一切情狀，量處如主文所示之刑。公訴人雖於本院審理時求
    處被告有期徒刑一年六月（見本院卷第七五頁），惟本院斟
    酌前情，仍認處以主文所示之刑為適當。又被告之犯罪時間
    雖在九十六年四月二十四日以前，然其係犯刑法第三百三十
    九條第一項之罪，而經宣告逾有期徒刑一年六月之刑，是依
    中華民國九十六年罪犯減刑條例第三條第一項第十五款之規
    定，不予減刑，併此敘明。
據上論斷，應依刑事訴訟法第二百九十九條第一項前段，刑法第
三百三十九條第一項，刑法施行法第一條之一，判決如主文。
本案經檢察官楊展庚到庭執行職務。
中    華    民    國    98    年    2     月    23    日
                  刑事第十一庭  審判長法  官  劉方慈
                                      法  官  黃紹紘
                                      法  官  林庚棟
以上正本證明與原本無異。
如不服本判決，應於判決送達後10日內，向本院提出上訴狀。
                                      書記官  林妙穗
中    華    民    國    98    年    2     月    23    日
附錄論罪法條：
中華民國刑法第339條
（普通詐欺罪）
意圖為自己或第三人不法之所有，以詐術使人將本人或第三人之
物交付者，處5年以下有期徒刑、拘役或科或併科1千元以下罰金
。
以前項方法得財產上不法之利益或使第三人得之者，亦同。
前二項之未遂犯罰之。


司法院資訊處製作；財團法人民間司法改革基金會備份。
